【裁判字號】    89,上更(一),90
【裁判日期】    890524
【裁判案由】    偽造有價證券
【裁判全文】
臺灣高等法院臺南分院刑事判決        八十九年度上更(一)字第九○號    Ｃ
      上  訴  人  臺灣臺南地方法院檢察署檢察官
      上  訴  人
      即  被  告  乙  ○  ○
      指定辯護人  本院公設辯護人    丁  ○  ○
右上訴人因被告偽造有價證券等案件，不服臺灣臺南地方法院八十八年度訴字第七○
七號中華民國八十八年八月十日第一審判決（起訴案號：臺灣臺南地方法院檢察署八
十八年度偵字第四三三四號），提起上訴，判決後由最高法院發回更審本院判決如左
：
      主        文
原判決撤銷。
乙○○意圖供行使之用，而偽造有價證券，處有期徒刑參年陸月。
附表二所示本票貳紙均沒收。
      事        實
一、乙○○於民國八十六年三月間，持附表一所示支票六紙，向馬來西亞商『發台機
    械有限公司』（下稱『發台公司』）購買塑膠粒乙批，屆期均不獲兌現。『發台
    公司』乃於八十六年四月二十二日委託甲○○前往臺北市○○○路○段六二巷廿
    三號三樓『台強國際有限公司』（下稱『台強公司』）催討，乙○○竟意圖供行
    使之用，於附表二所示本票發票人欄偽簽『陳振雄』署押，並盜蓋『陳振雄』印
    文，而偽造附表二所示本票二紙交予甲○○，詎屆期提示亦不獲兌現，『台強公
    司』始悉上情。
二、案經『發台公司』訴請臺灣板橋地方法院檢察署呈請臺灣高等法院檢察署移轉臺
    灣臺南地方法院檢察署檢察官偵查起訴。
      理        由
一、訊據上訴人即被告乙○○雖供承有於右揭時地以陳振雄名義簽發附表二所示本票
    兩紙交予甲○○之事實，惟矢口否認有偽造有價證券之犯行，辯稱：案發時甲○
    ○偕同四名黑道人物前往『台強公司』，強迫伊以『陳振雄』名義簽發附表二所
    示本票二紙，伊為避免危及生命身體，不得己而簽發等語。
二、惟查被告乙○○冒用『陳振雄』名義，簽發附表二所示本票二紙，交予甲○○之
    事實，業據被告乙○○於原審法院及本院審理中坦承不諱（詳原審卷第廿四頁正
    面、本院前審卷第三十二頁正面、第四十五頁正面），核與告訴人『發台公司』
    負責人丙○○之指訴情節相符，並經目擊證人甲○○於偵審中到庭結證屬實，復
    有附表二所示偽造本票二紙在卷足資佐證。其次參以被告乙○○於原審法院供稱
    ：「（是否有冒用陳振雄名義開本票？陳振雄是何人？）是我開的本票，我並不
    知道陳振雄是何人，印章我是自工廠找出來隨便蓋的」等語（詳原審卷第四十六
    頁正面最末行至背面第一行）。又證人甲○○偵查中亦證稱：「（提示本示影本
    ，陳振雄是乙○○當場簽章？）是乙○○當場簽陳振雄給我，當時他自稱陳振雄
    ，就是票載發票日印章也是他所蓋」「（你當時知否他叫乙○○？）不知道，我
    受丙○○委託向他收帳，他給我陳振雄名片」等語（詳臺灣臺南地方法院檢察署
    八十八年偵字第四三三四號卷第廿七頁背面），並有證人甲○○所提出陳振雄名
    片影本乙紙附卷足憑。由前開證據顯示，被告乙○○確有冒用『陳振雄』名義，
    簽發附表二所示本票二紙交予甲○○，允無疑義。
三、次查被告乙○○雖辯稱：附表二所示本票二紙係甲○○偕同四名黑道人物前往『
    台強公司』，強迫伊以『陳振雄』名義所簽發云云。然查被告乙○○於原審法院
    供稱：『台強公司』負責人康正義於八十六年二、三月間，借用永杰化工股份有
    限公司名義，向馬來西亞商『發台公司』購買塑膠粒，簽發附表一所示支票六紙
    ，屆期不獲兌現，因康正義所用支票被銀行拒絕往來，同年四、五月間乃由伊接
    任『台強公司』負責人，甲○○前往催討時，康正義要求伊冒用『陳振雄』名義
    ，簽發附表二所示本票二紙交予甲○○等語（詳原審卷第二十四頁正面第十一行
    至背面第三行、第四十六頁正面第十行、本院本審卷附八十九年四月十七日訊問
    筆錄）。顯然被告乙○○冒用『陳振雄』名義，簽發附表二所示本票二紙交予甲
    ○○，乃出於康正義要求，極臻明確。本院根據最高法院此次發回意旨，命被告
    乙○○就其遭甲○○偕同四名黑道人物，強迫以『陳振雄』名義簽發附表二所示
    本票二紙之事實舉證，被告乙○○無法舉證以實其說（詳本院本審卷附八十九年
    四月十七日訊問筆錄）。何況被告乙○○經原審法院以偽造有價證券罪判處有期
    徒刑三年六月，不服上訴本院後，始於八十八年十月廿六日本院前審審理中為該
    項辯解（詳本院前審卷第五十二頁正面），在此之前則無片言隻語提及遭受甲○
    ○偕同四名黑道人物，強迫以『陳振雄』名義簽發附表二所示本票，足證被告乙
    ○○該部分所辯，顯係飾卸刑責之詞，不足採信。故被告乙○○偽造有價證券犯
    行，事證明確，堪以認定。
四、按本票乃票據法所規定有價證券，被告乙○○竟意圖供行使之用，於附表二所示
    本票發票人欄偽簽『陳振雄』署押，並盜蓋『陳振雄』印文，而偽造附表二所示
    本票有價證券，並交付予告訴人『台強公司』抵償償務。核被告乙○○所為，係
    犯刑法第二百零一條第一項意圖供使之用而偽造有價證券罪、第三百三十九條第
    一項詐欺取財罪。其盜蓋『陳振雄』印文及偽造『陳振雄』署押，乃偽造有價證
    券一部分行為，又其行使偽造有價證券之低度行為，應為偽造有價證券之高度行
    為所吸收，均不另論罪。其基於一個偽造有價證券之決意，而同時偽造附表二所
    示本票兩紙，仍論以一罪。又被告乙○○行使偽造有價證券，係以之抵償舊債務
    ，具有新債務性質，詐欺取財罪與行使偽造有價證券罪之間，有方法結果牽連關
    係，依刑法第五十五條規定，應從一重按行使偽造有價證券罪處斷。
五、公訴意旨另以：乙○○意圖為自己不法之所有，先於八十六年三月間持附表一所
    示支票六紙，向『發台公司』詐購塑膠粒，屆期均不獲兌現，因認乙○○涉有刑
    法第三百三十九條第一項詐欺取財罪嫌云云。（一）惟按案件曾經判決確定者，
    應諭知免訴之判決，且得不經言詞辯論為之，刑事訴訟法第三百零二條第一款、
    第三百零七條分別定有明文。又訴訟法所謂一事不再理原則，關於實質上一罪或
    裁判上一罪，均有其適用，故裁判上一罪，其一部分事實，已經判決確定者，對
    於構成一罪之其他部分，亦受該確定判決效力所及，仍應諭知免訴之判決，有最
    高法院六十年臺非字第七七號、三十二年上字第二五七八號判例足資參照。（二
    ）經查被告乙○○基於概括之犯意，連續於於民國八十六年二月間某日起至八月
    間某日止，分向高霆、翰群、原輝、合一、英田公司詐購Ｃ型鋼三十噸新台幣（
    下同）七十二萬元、ＬＬＤＰＥ塑膠粒一百四十三萬零六百六十四元、ＬＬＤＰ
    Ｅ塑膠粒二十一萬元、ＤＯＰ四十噸九十萬一千九百四十元、塑膠粒二百六十萬
    二千五百四十四元，所涉連續詐欺部分，業經臺灣士林地方法院於八十七年十月
    十九日判處被告有期徒刑十月確定，有該院八十七年度訴字第二二二號刑事判決
    及臺灣臺南地方法院檢察署刑案資料查註紀錄表各一份附卷足憑。本案被告乙○
    ○被訴於八十六年三月間詐欺部分，與前開已判決確定詐欺部分，時間密接，所
    犯構成要件亦復相同，顯係基於概括之犯意為之，為連續犯，屬裁判上一罪，其
    一部分犯罪事實既經判決確定，其既判力當然及於全部。且被告乙○○已判決確
    定之前案，其判決日期又在本件犯罪行為完成後，公訴人竟就同一案件重行起訴
    ，揆諸前開說明，原應諭知免訴判決，惟因公訴人認該部分與前開偽造有價證券
    論罪科刑部分，有牽連犯裁判上一罪關係，爰就本件被訴詐欺取財部分不另為免
    訴之諭知。
六、台灣台南地方法院檢察署併辦意旨（八十八年度偵字第一○六六二號）略以：乙
    ○○意圖為自己不法之所有，於八十三年間持人頭支票，向陳碧月詐借現款三百
    餘萬元，因認乙○○另涉刑法第三百三十九條第一項詐欺取財罪嫌，並與本件有
    連續犯裁判上一罪關係云云。然查併辦部分犯罪時間與本案被訴詐欺取財犯罪時
    間，兩者相隔長達三年以上，且犯罪方法亦迥然有異，顯係被告乙○○另行起意
    所為，與本件無連續犯裁判上一罪關係，不在本件審理範圍。何況原審以本案詐
    欺取財部分本應諭知被告免訴判決，業如前述，亦無從審究，敘明應予退回，本
    院經核該部分亦無不當。（該部分臺灣高雄地方法院檢察署另編案號再以該署八
    十七年度偵字第一一八○一號案卷移送本院併辦，經本院將案卷退還後該署復另
    編案號以該署八十八年度偵字第八○二九號聲請移轉台灣台南地方法院檢察署偵
    辦，該署以八十八年度偵字第四九三七號移送原審併辦，經原審退還後再以八十
    八年度偵字第一○六六二號移送本院併辦）。
七、原審就被告乙○○偽造有價證券部分，予以論罪科刑，固非無見；惟查（一）被
    告係同時偽造上開二張本票，此觀附表二所示二紙本票發票日均相同，以及票號
    亦屬連號，即甚明暸。原判決竟以連續犯論處，自有未洽。（二）原判決理由欄
    雖認定被告乙○○意圖供使之用，偽造本票行使，核犯刑法第二百零一條第一項
    偽造有價證券罪；其盜蓋印文、偽造署押行為，係偽造有價證券之部分行為，不
    另論罪。然於事實欄內並未認定被告乙○○主觀上有供行使意圖，亦未認定被告
    乙○○以盜用印文、偽造署押方式，偽造該二紙本票，致判決理由失其依據。（
    三）原判決既認為被告乙○○有偽造署押行，該偽造署押依刑法第二百十九條規
    定應予宣告沒收，原判決未為沒收諭知，亦未說明不予沒收之理由，尤有判決不
    適用法則之可議。檢察官上訴意旨，指摘偽造有價證券部分量刑過輕，被訴詐欺
    取財部分與前案無連續犯關係，以及被告乙○○上訴意旨，否認犯罪，雖均無可
    取，惟該部分原判決既有可議，自屬無可維持，應由本院就該部分原判撤銷改判
    。爰審酌被告乙○○犯罪動機、目的、手段及犯罪後態度與所生危害等一切情狀
    ，量處有期徒刑三年六月。附表二所示偽造本票二紙，應依刑法第二百零五條規
    定宣告沒收。又附表二所示本票上被告乙○○所偽造『陳振雄』署押，係偽造本
    票之一部，已因前開本票之沒收而包括在內，本院自毋庸就被告乙○○偽造『陳
    振雄』署押部分，為重複沒收之宣告。
據上論斷，應依刑事訴訟法第三百六十九條第一項前段、第三百六十四條、第二百九
十九條第一項前段、刑法第二百零一條第一項、第二百零五條、罰金罰鍰提高標準條
例第一條前段，判決如主文。
本案經檢察官楊治宇到庭執行職務。
中    華    民    國      八十九      年      五      月      二十四    日
                                  臺灣高等法院臺南分院刑事第五庭
                                      審判長法官  茆    臺    雲
                                            法官  曾    平    杉
                                            法官  蔡    長    林
右正本證明與原本無異。
如不服本判決，應於判決送達後十日內向本院提出上訴狀，其未敘述理由者並應於提
出上訴狀後十日內向本院補提理由書（應附繕本)。
                                      法院書記官  趙    玲    瓏
中    華    民    國      八十九      年      五      月      二十五    日
附錄：本判決論罪科刑法條
刑法第二百零一條第一項：
意圖供行使之用，而偽造、變造公債票，公司股票或其他有價證券者，處三年以上十
年以下有期徒刑，得併三千元以下罰金。
第二項：
行使偽造、變造之公債票、公司股票或其他有價證券或意圖供行使之用收集或交付於
人者，處一年以上七年以下有期徒刑，得併科三千元以下罰金。
附表一：
┌────┬────┬────────┬────┬────────┐
│票    號│ 發票人 │金額（新台幣）  │發 票 日│ 付   款    人  │
├────┼────┼────────┼────┼────────┤
│0000000 │ 康正義 │ 二十八萬八千元 │86.5.15 │ 彰化商業銀行   │
│        │        │                │        │ 晴光分行       │
├────┼────┼────────┼────┼────────┤
│0000000 │ 康正義 │ 四十八萬八千二 │86.5.30 │ 彰化商業銀行   │
│        │        │ 百五十二元     │        │ 晴光分行       │
├────┼────┼────────┼────┼────────┤
│0000000 │ 康正義 │ 二十八萬八千元 │86.6.15 │ 彰化商業銀行   │
│        │        │                │        │ 晴光分行       │
├────┼────┼────────┼────┼────────┤
│0000000 │ 康正義 │ 四十八萬五百元 │86.6.30 │ 彰化商業銀行   │
│        │        │                │        │ 晴光分行       │
├────┼────┼────────┼────┼────────┤
│0000000 │ 康正義 │ 五十萬元       │86.4.30 │ 彰化商業銀行   │
│        │        │                │        │ 晴光分行       │
├────┼────┼────────┼────┼────────┤
│0000000 │ 康正義 │ 五十二萬六千七 │86.5.15 │ 彰化商業銀行   │
│        │        │ 百五十元       │        │ 晴光分行       │
└────┴────┴────────┴────┴────────┘
附表二：
┌────┬────┬────────┬────┬────┐
│票    號│ 發票人 │ 金額（新台幣） │發 票 日│到 期 日│
├────┼────┼────────┼────┼────┤
│ 213354 │陳 振 雄│  廿七萬六千元  │86.4.22 │86.5.30 │
├────┼────┼────────┼────┼────┤
│ 213353 │陳 振 雄│  三十萬元      │86.4.22 │86.5.30 │
└────┴────┴────────┴────┴────┘


司法院資訊處製作；財團法人民間司法改革基金會備份。
